# Distribuciones Binomial y Poisson en R

## Introducción

El estudio de las distribuciones de probabilidad constituye uno de los pilares fundamentales de la estadística aplicada. En el contexto de las ciencias agronómicas, estas herramientas matemáticas permiten modelar y analizar fenómenos aleatorios que ocurren frecuentemente en la investigación y práctica agrícola. Las distribuciones binomial y de Poisson, como distribuciones discretas, son especialmente útiles para describir eventos de conteo, tales como el número de semillas germinadas, la cantidad de plagas observadas en una parcela, o la ocurrencia de eventos climáticos adversos.

Según López y González (2018), las variables aleatorias discretas son aquellas que pueden tomar un conjunto finito o numerable de valores, generalmente asociados a conteos de eventos. El software estadístico R proporciona funciones específicas para el cálculo de probabilidades en estas distribuciones, facilitando el análisis estadístico y la toma de decisiones basada en evidencia.

## Distribución Binomial

### Características y definición

La distribución binomial describe el número de éxitos obtenidos en una secuencia de ensayos independientes, donde cada ensayo presenta únicamente dos posibles resultados: éxito o fracaso. López y González (2018) establecen que un experimento binomial posee las siguientes características fundamentales:

1.  Consta de $n$ ensayos o pruebas idénticas (ensayos de Bernoulli)

2.  Cada prueba puede tener uno de dos resultados posibles (éxito o fracaso)

3.  La probabilidad de un éxito en una sola prueba es igual a $p$, y permanece constante de una prueba a otra. La probabilidad de fracaso es igual a $(1-p)$ y se denota con la letra $q$

4.  El resultado obtenido en cada prueba es independiente de los resultados obtenidos anteriormente

La distribución binomial se representa como $B(n,p)$, siendo $n$ y $p$ los parámetros de dicha distribución.

### Función de probabilidad

La función de probabilidad de la distribución binomial se expresa matemáticamente como:

$$\LARGE P(X = x) = \binom{n}{x} p^x q^{n-x}, \quad x = 0,1,2,\ldots,n$$

donde:

1.  $X$ es la variable aleatoria que representa el número de éxitos

2.  $x$ es el número de éxitos observados

3.  $n$ es el número total de ensayos

4.  $p$ es la probabilidad de éxito en cada ensayo

5.  $q = 1-p$ es la probabilidad de fracaso

6.  $\binom{n}{x} = \frac{n!}{x!(n-x)!}$ es el coeficiente binomial

### Parámetros de la distribución binomial

Los parámetros de tendencia central y dispersión de la distribución binomial son:

1.  Media: $E(X) = np$

2.  Varianza: $V(X) = npq$

## Cálculo de probabilidades binomiales en R

El software R proporciona funciones específicas para el cálculo de probabilidades binomiales. A continuación se describen las funciones principales y sus argumentos.

### Función para calcular P(X = x)

Para calcular la probabilidad de obtener exactamente xxx éxitos, se utiliza la función:

$$\LARGE \texttt{dbinom(x, size, prob)} $$

**Argumentos en orden:**

1.  $\texttt{x}$: número de éxitos deseados (valor específico de la variable aleatoria)

2.  $\texttt{size}$: número total de ensayos ($n$)

3.  $\texttt{prob}$: probabilidad de éxito en cada ensayo ($p$)

### Función para calcular P(X ≤ x) y P(X \> x)

Para calcular probabilidades acumuladas, se utiliza la función:

$$\LARGE \texttt{pbinom(q, size, prob, lower.tail)}$$

**Argumentos en orden:**

1.  $\texttt{q}$: valor hasta el cual se desea calcular la probabilidad acumulada

2.  $\texttt{size}$: número total de ensayos (nnn)

3.  $\texttt{prob}$: probabilidad de éxito en cada ensayo (ppp)

4.  $\texttt{lower.tail}$: argumento lógico que indica si se calcula $P(X \leq x) (\texttt{TRUE}, por defecto)$ o $P(X > x) (\texttt{FALSE})$

### Ejemplo práctico: Germinación de semillas

Supóngase que se siembran 20 semillas de maíz y se sabe que la probabilidad de germinación de cada semilla es de 0.8. Se desea calcular las siguientes probabilidades:

#### Caso 1: P(X = 16) - Probabilidad de que germinen exactamente 16 semillas

```{r}
dbinom(16, 20, 0.8)
```

#### Caso 2: P(X ≤ 15) - Probabilidad de que germinen 15 o menos semillas

```{r}
pbinom(15, 20, 0.8)
```

#### Caso 3: P(X \> 18) - Probabilidad de que germinen más de 18 semillas

```{r}
pbinom(18, 20, 0.8, lower.tail = FALSE)
```

## Distribución de Poisson

### Características y definición

La distribución de Poisson, desarrollada por Simeón Dennis Poisson (1781-1840), es un modelo apropiado para describir el número de eventos raros que ocurren en un intervalo de tiempo o espacio específico. López y González (2018) indican que esta distribución es útil para modelar eventos con las siguientes características:

1.  Los eventos ocurren de manera independiente

2.  La tasa promedio de ocurrencia permanece constante

3.  Los eventos son raros o poco frecuentes

### Función de probabilidad

Una variable aleatoria $X$ tiene distribución de Poisson con parámetro $\lambda > 0$, si su función de probabilidad está dada por:

$$\Large P(X = x) = \frac{e^{-\lambda} \lambda^x}{x!}, \quad x = 0,1,2,\ldots  $$

donde:

1.  $\lambda$ representa el número medio de ocurrencias por intervalo de tiempo

2.  $e = 2.71828$ es la base de los logaritmos naturales

La notación utilizada es: $X \sim Po(\lambda)$

### Parámetros de la distribución de Poisson

Los parámetros de la distribución de Poisson son:

1.  Media:$E(X) = \lambda$

2.  Varianza: $V(X) = \lambda$

## Cálculo de probabilidades de Poisson en R

### Función para calcular P(X = x)

Para calcular la probabilidad de observar exactamente $x$ eventos, se utiliza:

$$\LARGE \texttt{dpois(x, lambda)}$$

**Argumentos en orden:**

1.  $\texttt{x}$: número de eventos observados

2.  $\texttt{lambda}$: tasa promedio de ocurrencia ($\lambda$)

### Función para calcular P(X ≤ x) y P(X \> x)

Para probabilidades acumuladas, se utiliza:

$$\LARGE \texttt{ppois(q, lambda, lower.tail)}  $$

**Argumentos en orden:**

1.  $\texttt{q}$: valor hasta el cual se desea calcular la probabilidad acumulada

2.  $\texttt{lambda}$: tasa promedio de ocurrencia (λ\lambdaλ)

3.  $\texttt{lower.tail}$: argumento lógico para $P(X \leq x)$ ($\texttt{TRUE}$) o $P(X > x)$ ($\texttt{FALSE}$)

### Ejemplo práctico: Incidencia de plagas

Supóngase que en un cultivo de tomate se observa un promedio de 3 plagas por metro cuadrado. Se desea calcular las siguientes probabilidades:

#### Caso 1: P(X = 5) - Probabilidad de observar exactamente 5 plagas

```{r}
dpois(5, 3)
```

#### Caso 2: P(X ≤ 2) - Probabilidad de observar 2 o menos plagas

```{r}
ppois(2, 3)
```

#### Caso 3: P(X \> 4) - Probabilidad de observar más de 4 plagas

```{r}
ppois(4, 3, lower.tail = FALSE)
```

## Interpretación y aplicaciones en agronomía

Las distribuciones binomial y de Poisson encuentran numerosas aplicaciones en el campo agronómico. La distribución binomial es particularmente útil para modelar situaciones donde se evalúa el éxito o fracaso de un proceso, como la germinación de semillas, la supervivencia de plantas trasplantadas, o la efectividad de tratamientos fitosanitarios.

Por su parte, la distribución de Poisson es apropiada para modelar la ocurrencia de eventos raros, tales como la aparición de plagas específicas, la incidencia de enfermedades en cultivos, o la ocurrencia de eventos climáticos extremos.
